臺灣苗栗地方法院刑事判決　　　　　　　95年度交易字第94號
公　訴　人　臺灣苗栗地方法院檢察署檢察官
被　　　告　乙○○
上列被告因過失傷害案件，經檢察官提起公訴（95年度偵字第29
11號），及移送併辦（96年度偵字第1159號），本院判決如下：
    主  文
乙○○犯過失傷害罪，處有期徒刑參月，如易科罰金，以銀元參
佰元即新台幣玖佰元折算壹日。減為有期徒壹月又拾伍日，如易
科罰金，以銀元參佰元即新台幣玖佰元折算壹日。
    理  由
　  犯罪事實
一、乙○○於民國94年11月8日上午9時，駕駛車牌號碼 2F-8349
    號自小貨車，自苗栗縣苑裡鎮海岸里10鄰80-35 號前之路旁
    空地倒車駛出進入臨海路時，本應注意汽車倒車時應注意其
    他車輛，而當時為天晴日間自然光線，道路無障礙物，視距
    良好，並無不能注意之情形，竟疏未注意讓臨海路上行進中
    之車輛先行，適有甲○○駕駛車牌號碼AOL-703 號之重型機
    車沿臨海路由西往東行駛，行經該處，亦未注意車前狀況，
    且超速行駛，兩車因而發生撞擊（機車車頭與自小貨車左後
    保險桿相撞），致甲○○人車倒地，受有頭部外傷合併腦震
    盪、右腕挫傷併劇痛、右耳撕裂傷（1x0.5x0.5 公分）、雙
    膝鈍傷等多處傷害。乙○○於車禍發生後，警方尚未發現其
    為犯人前，即向前來處理之員警自首，並願接受裁判。
二、本案件經苗栗縣警察局通霄分局報告臺灣苗栗地方法院檢察
    署檢察官偵查後起訴。
    理  由
壹、程序問題方面
一、關於告訴合法與否之認定
    按告訴乃論之罪，其告訴應自得為告訴之人知悉犯人之時起
    於6 個月內為之，刑事訴訟法第237 條第1 項定有明文。查
    本件被告行為時為94年11月8 日，被害人甲○○於95年4 月
    19日前往苗栗縣警察局通霄分局苑裡分駐所提出告訴，有該
    所警員鍾敏鴻當時所製作之調查筆錄附卷可憑（偵字第2911
    號卷第9 頁，右上方編碼），其距上開被告行為時，僅5 月
    餘，尚在法定告訴期間內，其告訴自屬合法，合先敘明。
二、關於證據能力之認定
（一）被告對於臺灣省竹苗區車輛行車事故鑑定委員會鑑定意見
      、臺灣省車輛行車事故覆議鑑定委員會覆議鑑定意見均以
      與事實不符為由，爭執其證據能力（本院卷第90頁）。惟
      核其爭執理由，並非法定證據排除事由，應認各該鑑定意
      見仍得為證據。
（二）除上列爭執外，兩造對於本案相關證據，雖無其他證據能
      力爭執，惟按關於被害人於檢察官訊問時所為之陳述，其
      在證據方法上，應屬於證人之證言，其依法應具結而未具
      結，不得作為證據，刑事訴訟法第158 條之3 定有明文。
      查本件被害人於檢察官訊問時所為之陳述，並未依法命其
      具結（偵2911號卷第22頁），依上開規定，自不得作為證
      據，應予指明。
貳、關於犯罪事實之認定
    訊據被告固坦承於上述時、地與告訴人發生車禍，惟矢口否
    認有何過失傷害犯行，辯稱：當時伊是從路旁空地緩慢前進
    駛出，並非倒車，本件車禍之發生全因被告未注意車前況，
    遇彎道未減速，導致煞車不及等，伊無任何過失等語。惟查
    ：
一、被告於上開時、地，駕駛車牌號碼2F-8349 號自小貨車，自
    苗栗縣苑裡鎮海岸里10鄰80-35 號前之路旁空地駛出進入臨
    海路時（究竟是前行進入或倒車進入，詳後認定），與在臨
    海路上由被害人所駕駛車牌號碼AOL-703 號之重型機車發生
    車禍。以上情節，業經被告於偵、審中坦承其事，亦與被害
    人於偵、審中所證相符，復有本件道路交通事故現場圖、道
    路交通事故調查報告表及警方當時之蒐證照片5 張附卷可憑
    ，其事實自可認定。
二、關於本件車禍之肇事責任，經臺灣省竹苗區車輛行車事故鑑
    定委員會（下稱竹苗鑑定會）鑑定結果認為：被告駕駛自小
    貨車倒車時未謹慎緩慢並讓車道上行進中之車輛先行為肇事
    主因，被害人無照駕駛重機車未注意車前狀況為肇事次因。
    嗣經臺灣省車輛行車事故覆議鑑定委員會（下稱覆議會）覆
    議鑑定結果亦認為：照原鑑定意見，僅將意見文詞改為「一
    、乙○○（即被告）駕駛自小貨車，由路外空地倒車駛出時
    ，未注意讓車道行進中車輛先行，為肇事主因。二、甲○○
    駕駛重機車，未充分注意車前狀況，為肇事次因（其無照『
    未達考照年齡』駕駛，有違規定）」。參酌證人即被害人於
    本院審理中明確指證：被告當時是倒車出來（本院卷第111
    頁），並在被告親自詰問下，當庭繪出被告當時倒車之行進
    路線係往右後方倒車（本院卷第121 頁），對照警方現場蒐
    證照片顯示：被告駕駛車輛之前輪輪胎係朝左打，符合往右
    後方倒車後，再往左前方修正前行之跡證等各節，足認上開
    鑑定意見應屬正確，而可採納。又比較兩次鑑定意見，覆議
    會鑑定意見，就被告部分未認定較為抽象之「未謹慎緩慢」
    ，就被害人部分則將「無照駕駛」，自肇事次因中改列為單
    純違規，而不以之為肇事因素，核其鑑定意見應較為精確，
    故採為本件認定事實之基礎。另上開2 次鑑定意見均未提及
    被害人有超速行駛之情節，惟被害人於本院作證時，自承：
    當時之車速為時速40-50 公里（本院卷第112 頁），而車禍
    發生地點之速限為時速40公里，有道路交通事故調查報告表
    (一)在卷可稽（偵2911號卷第5 頁），是被害人亦應有超速行
    駛之與有過失情形，應予補充認定。
三、雖然被告又提出下列質疑：(1)如果被告駕駛車輛是在倒車，
    則被撞擊點應在側邊或右後邊，為何在左後方？撞擊點既在
    左後方保險桿，表示其車正在前行行進中，而遭被害人自後
    直接追撞；(2)根據警方現場蒐證照片，被告駕駛車輛之車頭
    朝東，而非朝空地，足認被告並非自空地倒車出來；(3)被害
    人認為被告當時倒車出來，是因為兩車車速不同，在撞擊當
    時之一種錯覺；(4)被告當時倘是倒車出來，則被害人應該可
    以指證倒車燈是否有亮及倒車燈之顏色以及哪一側亮燈，但
    被害人並無法指證。惟本院審核以上各點均無相關科學鑑定
    意見可為依據，且於事理上亦非絕對必然，其中有部分係由
    於車輛倒車為一連串之動作，在不同階段所產生之結果，亦
    有所不同，是被告所認為之當然之理，不免失諸以偏概全，
    而難為其有利之認定。
四、按汽車倒車時，應注意其他車輛，道路交通安全規則第110
    條第2 款定有明文。而本件車禍當時為天晴日間自然光線，
    道路無障礙物，視距良好，此有本件道路交通事故調查報告
    表可憑，足認其當時並無不能注意之情形。併同前開所採認
    鑑定意見，本件被告就本件車禍有應注意能注意卻不注意之
    過失行為，已至為灼然。
五、被害人因本件車禍受有頭部外傷合併腦震盪、右腕挫傷併劇
    痛、右耳撕裂傷、雙膝鈍傷等傷害亦有診斷證明書乙紙，可
    供證明。是被害人所受上開傷害與被告上開之過失行為間，
    有因果關係，亦可認定。
六、綜前所述，本件事證明確，被告所辯均屬卸責之詞，不可採
    信。被告犯行可以認定，應依法論科。
參、關於論罪科刑之理由
一、被告行為後，刑法及罰金罰鍰提高標準條例於95年7 月1 日
    修正施行，其修正施行之條文中與本案有關，且應與修正施
    行前之規定比較有利被告與否者，並其於本案比較結果，說
    明如下：
（一）刑法第33條：關於罰金最低額，刑法修正施行前，罰金為
      （銀元）1 元以上，經依罰金罰鍰提高標準條例第1 條前
      段提高罰金（最高提高倍數為10倍）並依現行法規所定貨
      幣單位折算新台幣條例第2 條折算為新台幣金額，與修正
      施行後比較：罰金改為新台幣1000元以上，以百元計算之
      ，應以修正施行前之規定，有利於被告。
（二）刑法第41條第1 項前段：關於易科罰金之折算標準，修正
      施行前，徒刑或拘役如易科罰金者，係以銀元1 元以上、
      3 元以下折算一日，經依修正施行前罰金罰鍰提高標準條
      例第2 條提高折算數額（提高100 倍），並依現行法規所
      定貨幣單位第2 條折算為新台幣金額，最高折算數額為新
      台幣900 元折算1 日，與修正施行後比較：最低以新台幣
      1000元折算1 日，應以修正施行前，有利於被告。
（三）刑法第62條：修正施行後，自首減輕其刑之規定，由修正
      施行前之必減輕，修正為「得」減輕，故以修正施行前有
      利於行為人。
（四）刑法第67條：修正施行後，罰金有減輕之情形時，就其最
      高度及最低度同時減輕之，與修正施行前比較：罰金之減
      輕僅減輕其最高度（修正施行前刑法第68條），應以修正
      施行後有利於行為人。
（五）新舊法比較時，應就罪刑有關之共犯、未遂犯、想像競合
      犯、牽連犯、連續犯、結合犯，以及累犯加重、自首減輕
      暨其他法定加減原因（如身分加減）與加減例等一切情形
      ，綜合其全部罪刑之結果而為比較。最高法院95年度第8
      次刑事庭會議已有明確決議。
（六）依本件被告之犯罪情形及本院就刑之減輕及量刑之審酌結
      果（詳後），綜合上述各項修正施行之全部罪刑比較結果
      ，應以刑法第41條第1 項前段之變更對於被告有最大之實
      際影響。而關於此條文之比較情形，已如上述。故綜合上
      述一切情形，本案比較修正施行前後規定之結果，應以修
      正施行前之規定，有利於被告，而應依刑法第2 條第1 項
      前段適用修正施行前之規定。
（七）至於刑法施行法第1 條之1 第1 項、第2 項前段，立法目
      的在於將刑法分則條文之罰金單位由原先的銀元，改為新
      台幣，而不變動其罰金之最高度，以配合刑法總則中第33
      條第5 款關於罰金單位之修正（因提高30倍又將單位改為
      新台幣，等同原條文適用罰金罰鍰提高標準條例第1 條前
      段提高罰金最高度，再折算為新台幣），解釋上不屬於刑
      法第2 條第1 項刑罰法律有變更之情形，僅係罰金計算單
      位之修正，故無須比較修正前後之法律，而應直接適用裁
      判時有效施行之現行法（除有法律特別規定，司法者本應
      適用現時有效施行之法律）。
二、被告的行為係犯刑法第284 條第1 項前段的過失傷害罪。
三、被告於肇事後，警方尚未發覺其過失傷害犯行前，即留在現
    場等待警員到場處理，已經被告於本院審理中陳述甚明（本
    院卷第117 頁）。對照警方於車禍發生約1 小時後即製作之
    談話紀錄表，當時被告即坦承與被害人車輛產生撞擊（偵查
    卷第8 頁），顯見被告對於本件犯行於未經犯罪偵查機關發
    覺前，即有自首而受裁判之情形，應可認定。公訴檢察官就
    此亦為持相同見解（本院卷第118 頁）。故應依修正前刑法
    第62條前段，減輕其刑。
四、審酌被告先前曾有傷害罪之前科，此有臺灣高等法院被告前
    案紀錄表1 紙可證，其所為本件過失犯行情節雖非嚴重，被
    害人亦與有過失，且被告並自首接受裁判，但被害人所受之
    傷害非輕，被告犯後迄今既未對被害人賠償分文，亦無善後
    和解之意，始終否認犯行，毫無悔意，且就肇事情形為不實
    辯解，耗費相當司法資源等一切情狀，量處如主文所示的刑
    罰，並依法定其易科罰金之標準。
五、末查，被告所為本件犯行，係於96年4 月24日以前所犯，故
    應依中華民國96年罪犯減刑條例第2 條第1 項第3 款予以減
    刑，並依同條例第7 條於主文諭知其減得之刑，及依同條例
    第9 條併諭知減刑後之易科罰金標準。
肆、適用之法條：
一、刑事訴訟第299 條第1 項前段。
二、刑法第2 條第1 項前段、第284 條第1 項前段。
三、修正前刑法第41條第1項前段、第62條前段。
四、修正前罰金罰鍰提高標準條例第2 條。
五、刑法施行法第1 條之1 第1 項、第2 項前段。
六、現行法規所定貨幣單位折算新台幣條例第2 條。
七、中華民國96年罪犯減刑條例第2 條第1 項第3 款、第7 條、
    第9條。
本案經檢察官黃棋安到庭執行職務。
中　　華　　民　　國　　96　　年　　8 　　月　　30　　日
                  刑事第一庭  審判長法　官  劉 興 浪
                                    法  官  羅 貞 元
                                    法  官  蔡 志 宏
以上正本證明與原本無異。
如不服本判決，應於判決送達後10日內向本院提出上訴狀（應抄
附繕本），其未敘述上訴理由者，應於上訴期間屆滿後20日內補
提理由書狀於本院，上訴於臺灣高等法院臺中分院。告訴人或被
害人如對於本判決不服者，應具備理由請求檢察官上訴，其上訴
期間之計算係以檢察官收受判決正本之日期為準。
                                    書記官  張 玉 楓
中　　華　　民　　國　　96　　年　　9 　　月　　5 　　日
附記論罪之法條全文
刑法第284 條第1 項
因過失傷害人者，處6 月以下有期徒刑、拘役或500 元以下罰金
，致重傷者，處1 年以下有期徒刑、拘役或500 元以下罰金。
